---
title: "SocialDistanceModel"
author: "Enrico Guerriero"
date: "(entro) Settembre 2023"
output: html_document
---

### Analisi dei microdati del 2020 della Banca d'Italia 

L'analisi che segue prevede la creazione di un modello efficiente in grado di stimare i consumi delle famiglie durante l'anno 2020.
Si ricerca la costruzione di un modello spaziale, basato sulle interazioni tra le osservazioni in funzione della loro distanza: in particolare, non si tratteranno distanza fisiche ma si ricercherà una "distanza sociale":
questa verrà definita come distanza euclidea (ma seguiranno tentativi anche con distanze di Manhattan e Gower) nel sottospazio vettoriale generato da alcune colonne del dataset. 
Cruciale per il modello sarà quindi la scelta delle colonne che verranno poi utilizzati per costruire tale distanza.

Il database utilizzato è quello fornito dalla Banca d'Italia (https://www.bancaditalia.it/statistiche/tematiche/indagini-famiglie-imprese/bilanci-famiglie/distribuzione-microdati/ricerca/ricerca.html?min_anno_pubblicazione=2023&max_anno_pubblicazione=2023).


## Il dataset

I dati forniti non sono racchiusi in un unico dataset, ma al contrario sono distribuiti in più tabelle, dalle quali è stata fatta una selezione:
si è scelto di operare con le tabelle Q20A, Q20B, Q20C1, Q20C2, Q20D, Q20E, Q20F e Q20G, contenenti le risposte di ciascuna famiglia ai questionari familiari, e aventi come chiave primaria la variabile NQUEST (Numero di questionario); è stata utilizzata anche un'ultima tabella, la tabella carcom20, contenente le risposte di tutti gli individui di ciascuna famiglia al questionario individuale, avente come chiavi primarie NQUEST e NORD (Numero d'ordine del componente all'interno della famiglia).

Alle tabelle sono state applicate aggregazioni e trasformazioni, al fine di ottenere un'unica tabella con le variabili di interesse per lo studio, aventi tutte come unità di riferimento la famiglia:
<ul>
* NQUEST: Numero di questionario, è stata mantenuta solo perché chiave primaria anche di questa tabella. 
* NCOMP: Numero di componenti della famiglia.
* VALOGG: Valore degli oggetti di valore della famiglia.
* VALCAR: Valore delle macchine della famiglia.
* VALMEZ: Valore degli altri mezzi della famiglia.
* VALCA: Valore degli oggetti "della casa" della famiglia (es. elettrodomestici).
* CIBINT: Valore del cibo consumato in casa al mese.
* CIBEST: Valore del cibo consumato fuori casa al mese.
* BOLLETTE: Valore medio mensile delle bollette.
* VIAGGI: Valore dei viaggi effettuati nel 2020.
* ALTCONS: Valore degli altri consumi (non rientranti nelle precedenti categorie) effettuati nel 2020.
* SOLDMENS: Cifra mensile necessaria per una vita dignitosa senza lussi per la propria famiglia.
* FINMES: Facilità ad arrivare a fine mese (1 molta difficoltà, 6 molta facilità).
* HAPPY: Felicità dell'intervistato (1 molto triste, 10 molto felice). Questa variabile fa riferimento ad un solo componente della famiglia.
* HOMEVAL: Valore dell'abitazione in cui vive la famiglia.
* REDPERC: Quanto la famiglia ritiene che il proprio reddito si discosti dalla media.
* REDPERCFINE: Quanto la famiglia ritiene che il proprio reddito varierà nell'anno seguente.
* VAROGG: Variazione di valore degli oggetti di valore della famiglia nel 2020.
* VARCAR: Variazione di valore delle macchine della famiglia nel 2020.
* VARMEZ: Variazione di valore degli altri mezzi della famiglia nel 2020.
* VARCA: Variazione di valore degli oggetti della casa della famiglia nel 2020.
* VARCON: Variazione dei consumi della famiglia nel 2020.
* VARCONAL: Variazione dei consumi alimentari della famiglia nel 2020.
* SEX: Proporzione di maschi nella famiglia.
* STUDIO: Il titolo di studio maggiore conseguito tra i membri della famiglia (da 1 a 8, ordinata).
* OCC: Numero di occupati nella famiglia.
* DIP: Numero di lavoratori dipendenti nella famiglia.
* IND: Numero di lavoratori indipendenti nella famiglia.
* DIS: Numero di disoccupati nella famiglia.
* PENS: Numero di pensionati nella famiglia.
* VALUX: Valore totale degli oggetti di lusso.
* PROLAV: Proporzione di lavoratori nella famiglia.
* PROCIB: Proporzione di cibo consumato fuori casa.
* PRORED: Proporzione di componenti che percepiscono un reddito.
</ul>

```{r, include = F}
source("DataLibrary.R")
```
Summary del dataset:
```{r SourceData, include=T, echo = F}
df.sum
```

Il dataframe conta 6239 osservazioni, tuttavia 141 famiglie non hanno risposto ad almeno una domanda.
Per il momento vado a creare un nuovo dataframe con le 6098 osservazioni complete, poi si potrà fare una valutazione sulle osservazioni mancanti.
```{r, include = T, echo = T}
df <-  myframe[complete.cases(myframe), ]
```

```{r, include = T, echo = F}
# Devo riaggiungere queste variabili

# Creo la variabile valore degli oggetti di lusso
df$VALUX <- df$VALOGG + df$VALCAR + df$VALMEZ + df$VALCA

# Creo la variabile consumo
df$CONSUMO <- df$CIBINT + df$CIBEST + df$BOLLETTE + df$VIAGGI + df$ALTCONS

# Creo la variabile proporzione di lavoratori per nucleo
df$PROLAV <- df$OCC/df$NCOMP

# Creo la variabile proporzione di cibo consumata fuori casa
df$PROCIB <- df$CIBEST / (df$CIBEST + df$CIBINT)

# Creo la variabile proporzione di lavoratori e pensionati (percettori di soldi)
df$PRORED <- (df$OCC + df$PENS) / df$NCOMP

```


## Analisi Descrittiva del Dataset 

Prima della costruzione dei modelli si procede con una breve analisi esplorativa dei dati, al fine di avere una visione più chiara sul fenomeno da studiare.

```{r SourceEspl, include=T, echo = F}
source("AnalisiEsplorativa.R")
```

### Analisi Univariata

Si visualizzano le frequenze delle variabili discrete:

```{r, include = T, echo = F}
plot_grid(ncomp.plot, happy.plot, studio.plot,
          occ.plot, dip.plot, ind.plot,
          dis.plot, pens.plot, finmes.plot,
          ncol = 3, nrow = 3)
```

Adesso si visualizzano le variabili continue;
le seguenti variabili hanno distribuzioni molto asimmetriche, pertanto a sinistra si vedono i grafici indicanti la distribuzione effettiva, a destra quelli con la distribuzione priva degli ultimi 5 percentili:

```{r, include= T, echo = F}
plot_grid(valogg.plot, valogg.plot.95, 
          valcar.plot, valcar.plot.95, 
          valmez.plot, valmez.plot.95, 
          valca.plot, valca.plot.95, 
          ncol = 2)
```

```{r, include=T, echo = F}
plot_grid(cibint.plot, cibint.plot.95, 
          cibest.plot, cibest.plot.95,
          bollette.plot, bollette.plot.95,
          altcons.plot, altcons.plot.95,
          ncol = 2)
```

Per le prossime due variabili invece seguono i grafici completi a sinistra e privi del primo e ultimo percentile a destra, poiché sono state date risposte assurde e in questo modo vengono "pulite" (es. gente che dice che sono sufficienti 0 o 30000 euro al mese per vivere ma senza lussi):

```{r, include = T, echo = F}
plot_grid(soldmens.plot, soldmens.plot.98,
          redperc.plot, redperc.plot.98,
          ncol = 2)
```

Seguono dei grafici "brutti" ma che non possono essere corretti togliendo quantili in quanto la maggiorparte dei dati si concentra su una risposta:
```{r, include = T, echo = F}
plot_grid(varogg.plot, varcar.plot,
          varmez.plot, varca.plot,
          varcon.plot, varconal.plot,
          ncol = 2)
```

Per quanto riguarda i viaggi e il valore dei beni di lusso, è sufficiente togliere un percentile per stabilizzare la scala sull'asse x:

```{r, include = T, echo = F}
plot_grid(viaggi.plot, viaggi.plot.99,
          valux.plot, valux.plot.99,
          ncol = 2)
```

I seguenti grafici possono essere rappresentati per le intere distribuzioni:

```{r, include= T, echo = F}
plot_grid(consumo.plot, homeval.plot,
          sex.plot, procib.plot,
          prolav.plot, prored.plot)
```


### Analisi Multivariata

Analisi mirata a vedere il comportamento delle variabili in relazione alla variabile CONSUMO, variabile risposta per questo studio, e tra loro, in vista della definizione di una distanza.

Si parte con la visualizzazione del correlogramma:
```{r, include = T, echo = F}
corplot
```

C'è un evidente problema di sovrabbondanza di variabili, per visualizzare più facilmente le correlazioni il dataset viene diviso in sottoinsiemi, ciascuno contenente la variabile consumo poiché siamo interessati principalmente a lei:

```{r, include = T, echo = F}
corplot1
cor1
corplot2
cor2
corplot3
cor3
```

Questi correlogrammi sono molto più leggibili ed emerge immediatamente la buona correlazione del consumo con tutte le variabili. Sebbene questi correlogrammi siano, per l'appunto, migliori, si mantiene anche il primo perché comunque dà un quadro generale su tutte le correlazioni tra le esplicative, informazioni che vanno a perdersi nei sottoinsiemi qualora due variabili non appartengano allo stesso.

Seguono tutti gli scatterplot tra la variabile consumo e ciascuna esplicativa:
```{r, include=T, echo = F}
plot_grid(c.ncomp, c.sex, c.studio, c.occ,
          c.dip, c.ind, c.dis, c.pens,
          ncol = 4)
plot_grid(c.cibint, c.cibest, c.bollette, c.altcons,
          c.varogg, c.varcar, c.varmez, c.viaggi,
          ncol = 4)
plot_grid(c.varconal, c.homeval, c.valux,
          c.valca, c.valmez, c.valogg,
          ncol = 3)
```

